臺灣高等法院臺南分院民事判決　94年度上字第56號
　　上　訴　人　乙○○
　　被 上 訴人　甲○○
上列當事人間請求給付借款事件，上訴人對於中華民國九十四年
二月三日臺灣雲林地方法院第一審判決（九十三年度訴字第三七
四號）提起上訴，經本院於九十四年五月三日言詞辯論終結後，
判決如下：
      主      文
上訴駁回。
第二審訴訟費用由上訴人負擔。
      事實及理由
一、被上訴人主張：上訴人自民國七十九年一月四日起至同年四
    月二十日止，於附表所示借款日期，前後共分十五次向伊借
    貸現金款項，每次借款金額自新台幣（下同）十萬元至八十
    萬元不等，因兩造熟識，且上訴人係伊管區警員，均未約定
    利息及返還期限，迄至七十九年四月二十日止，累計借款金
    額合計共五百四十萬元；嗣伊於九十年七月間向上訴人催討
    未果，再於九十三年五月二十六日以存證信函向上訴人催告
    於一個月內清償，詎上訴人收受後仍未按期清償。為此，本
    於借款返還請求權，於原審聲明：上訴人應給付被上訴人五
    百四十萬元及自原審起訴狀繕本送達翌日起至清償日止，按
    週年利率百分之五計算之利息，並願供擔保請准宣告假執行
    ；原審判決後，經上訴人提起上訴到院，於本審則聲明：上
    訴人之上訴駁回等語。
二、上訴人則以：被上訴人主張渠向其借用系爭款項五百四十萬
    元之事實，既經渠否認在案，依舉證責任分配原則，應由被
    上訴人就此有利之事實，先負舉證之責。本件被上訴人先騙
    取渠在廢紙上簽下「乙○○」後，再偽造「乙○○共借新台
    幣伍佰肆拾萬元正」之字跡，被上訴人僅提出上開偽造之字
    樣，不能證明確有交付上開借款金額之事實，被上訴人對於
    系爭金錢借貸契約尚未盡舉證之責。渠雖曾向被上訴人收取
    款項，確切金額渠無法確定，實係兩造合夥投資股市之用，
    其後因投資失利，虧損殆盡，惟與被上訴人主張之借款性質
    並不相同等語置辯。為此，於原審聲明：原告之訴駁回，如
    受不利判決，願供擔保請准宣告免為假執行；嗣原審判決後
    ，於本審則聲明：(一)原判決廢棄。(二)被上訴人在第一審之訴
    及假執行之聲請均駁回。(三)第一、二審訴訟費用由被上訴人
    負擔。
三、被上訴人主張：上訴人自七十九年一月四日起至同年四月二
    十日止，於附表所示借款日期，前後共分十五次向伊借貸現
    金款項，每次借款金額自十萬元至八十萬元不等，並未約定
    利息及返還期限，迄至七十九年四月二十日止，累計借款金
    額合計共五百四十萬元；伊已於九十三年五月二十六日以存
    證信函向上訴人催告於一個月內清償，迄未獲償之事實，業
    據被上訴人於原審提出存證信函、回執（原審卷第十頁至第
    十之二頁），及於本院受命法官行準備程序時，提出上載「
    乙○○共借新台幣伍佰肆拾萬元正」字樣，並由上訴人在旁
    親自簽名之「工作日誌簿」節本（即原判決所稱【借用證】
    ）一紙、合作金庫銀行各類存款分戶交易明細表（本院卷第
    二九頁至第三四頁）為證，並經證人即參與調解糾紛之縣議
    員李慶隆於原審九十三年十月五日審理時到場供證：「被上
    訴人說上訴人向伊借錢，見面時被上訴人要上訴人還錢，上
    訴人有承認積欠債務，說現在沒有錢，要求暫緩再處理」等
    語明確（原審卷第三四頁正、反面），即上訴人亦不否認向
    被上訴人多次拿錢及經證人李慶隆協調還錢之事實，僅抗辯
    上開款項並非借款性質，及不記得取得之款項正確金額而已
    ，核係對於總金額之事實並未爭執，堪信被上訴人此部分主
    張為真實。
四、上訴人雖抗辯：上開款項並非借款性質，實係被上訴人與其
    共同投資股市，因投資失敗而虧損云云；惟查：
（一）上訴人自認在上開記載「乙○○共借新台幣伍佰肆拾萬元
      正」字跡之「工作日誌簿」節本上簽名之事實，其於原審
      陳稱：「被上訴人說要看我簽名是否很漂亮，所以我就簽
      上去」等語（原審卷第十八頁反面）；於本院審理時則陳
      稱：「被上訴人說我在戶口名簿的簽名太草，要求我另外
      再簽名」等語（本院卷第四十頁）；其先後陳述不一，所
      陳內容是否真實，已非無疑；更且上開「工作日誌簿」節
      本係被上訴人記錄資金出借他人之記實，除記錄上訴人七
      十九年四月二十日共借得系爭金額外，並記錄多名訴外人
      向被上訴人借款及清償情形。而其記實方式，係按時間先
      後，依序自日誌簿之左側，由上而下，由左而右方式記實
      ，其記錄條項尚稱分明，並無錯置或插入情事；系爭借款
      資料位於「節本」之右側中央位置，上訴人簽名處緊鄰在
      「乙○○共借新台幣伍佰肆拾萬元正」字跡右側，與上一
      筆及下一筆記實復相緊接乙情，此觀諸上開「工作日誌簿
      」節本一紙自明（本院卷第二九頁）。是依上開「工作日
      誌簿」記實觀察，被上訴人出借資金予他人之記實，均按
      順序排序整齊記載，系爭借款記實與上一筆及下一筆借款
      記實亦均按序排列，上訴人之簽名復緊接在上開借款記實
      字跡之右側，彼此間並無不合理空間可供插入其他文字，
      益見系爭借款記實，應係先由被上訴人在系爭「工作日誌
      簿」節本上填載上開借款總額之文字後，再由上訴人緊接
      在右側簽名者，應堪肯認；上訴人抗辯係受被上訴人詐騙
      ，先在空白處簽名，被上訴人再填載上開借款字跡云云，
      與常情不合，委不足採。
（二）又上訴人於原審及本院受命法官及合議庭審理時，始終自
      承伊父親當時有說要拿二分地出來清償，但是沒有談成之
      事實（原審卷第三四頁反面、本院卷第一八頁、第四十頁
      ）。
（三）綜上，被上訴人主張上訴人於附表所示之時間向其借款合
      計共五百四十萬元之事實，除據提出上開相關證據證明外
      ，其中被上訴人主張出借上訴人之款項，均係自合作金庫
      銀行提領現金後，交付現金予上訴人者，並有其提出上開
      卷附之合作金庫銀行交易明細表可參，觀諸其中款項，除
      第四、十四、十五筆款項，被上訴人提領之金額高於其主
      張交付上訴人之現金金額，惟在情理上仍無矛盾情事外，
      其餘款項均相吻合，上訴人陳稱不記得取得之款項正確金
      額等語，核係對於上開總金額為五百四十萬元之事實不爭
      執之意，上情且經證人李慶隆證述明確，已如上述，應堪
      信實；上訴人雖抗辯系爭款項係被上訴人與其合夥投資股
      市之用云云，惟其抗辯之事實非惟未提出反證以資證明，
      已難盡信，參以上訴人自陳其父願代為賠償被上訴人之損
      失等語，按諸常情，苟確係兩造共同投資股市失利，原應
      由合夥人共同承擔投資失敗之不利益，豈有由上訴人之父
      代為賠償被上訴人損失之理？是上訴人上開抗辯與情理有
      違，核係臨訟飾卸之詞，而不足採。
五、按借用人應於約定期限內，返還與借用物種類、品質、數量
    相同之物，未定返還期限者，借用人得隨時返還，貸與人亦
    得定一個月以上之相當期限，催告返還，民法第四百七十八
    條定有明文；又按給付無確定期限者，債務人於債權人得請
    求給付時，經其催告而未為給付，自受催告時起，負遲延責
    任。其經債權人起訴而送達訴狀，或依督促程序送達支付命
    令，或為其他相類之行為者，與催告有同一之效力。前項催
    告定有期限者，債務人自期限屆滿時起負遲延責任。遲延之
    債務，以支付金錢為標的者，債權人得請求依法定利率計算
    之遲延利息。應付利息之債務，其利率未經約定，亦無法律
    可據者，週年利率為百分之五，民法第二百二十九條第二項
    、第三項、第二百三十三條第一項前段、第二百零三條亦分
    別定有明文；兩造就系爭消費借貸款項並未約定有清償期及
    利息，已如上述，惟被上訴人已於九十三年五月二十六日以
    存證信函向上訴人催告於一個月內清償，上訴人於同年月二
    十七日收受催告乙節，有上開卷附之存證信函、回執可參，
    上訴人對於上開收受通知之事實復未爭執，應堪信實；則上
    訴人自同年六月二十七日起即應為返還，因其未返還，被上
    訴人主張應自原審起訴狀達翌日起，按法定週年利率百分之
    五計算遲延利息者，洵屬有據。
六、從而，被上訴人本於借款返還請求權，請求上訴人給付伊五
    百四十萬元及自原審民事訴訟起訴狀繕本送達翌日即九十三
    年八月五日（送達證書附於原審卷第十六頁）起至清償日止
    ，按週年利率百分之五計算之利息，為有理由，應予准許；
    原審據此而為上訴人敗訴之判決，並依兩造之聲請酌定相當
    擔保金額，分別准予假執行及免為假執行之宣告，經核並無
    不合，上訴意旨指摘原判決不當，求予廢棄改判，非有理由
    ，應予駁回。
七、本件事證已臻明確，兩造其餘攻擊防禦方法及舉證與本件判
    決結果無涉，爰不一一論述，併此敘明。
八、據上論結，本件上訴為無理由，依民事訴訟法第四百四十九
    條第一項、第七十八條，判決如主文。
中　　華　　民　　國　　94　　年　　 5　　月　　17　　日
                  民事第二庭    審判長法　官  吳  志  誠
                                      法　官  李  素  靖
                                      法　官  李  文  賢
上為正本係照原本作成。
如對本判決上訴，須於判決送達後二十日內向本院提出上訴狀；
未表明上訴理由者，應於上訴後二十日內向本院提出理由書。
中　　華　　民　　國　　94　　年　　 5　　月　　18　　日
                                      書記官　劉  清  洪
                                                  J
